【裁判字號】    90,訴,380
【裁判日期】    920303
【裁判案由】    分割共有物
【裁判全文】
臺灣花蓮地方法院民事判決  九十年度訴字第三八○號
    原      告  甲○○
    被      告  乙○○
右當事人間請求分割共有物事件，本院判決如左：
    主      文
原告之訴及假執行之聲請均駁回。
訴訟費用由原告負擔。
    事      實
一、原告方面：
  （一）聲明：
      准將陳炤彬及被告共有坐落花蓮縣壽豐鄉○○段一六六六地號，面積三二八
        ○平方公尺之土地，各依應有部分各二分之一，按附圖所標示之位置分割，
        分配於陳炤彬及被告。
      被告應協同辦理分割登記。
      前二項請求，原告願供擔保請准宣告假執行。
  （二）陳述：
      按民法第八百二十三條第一項規定：「各共有人，得隨時請求分割共有物。
        但因物之使用目的不能分割或契約訂有不分割之期限者，不在此限。」查原
        告為系爭土地之共有人，依農業發展條例第十六條第四項規定：「本條例中
        華民國八十九年一月四日修正施行前之共有耕地，得分割為單獨所有。」是
        系爭土地除無以契約訂有不分割期限之情事外，更無因物之使用目的不能分
        割之情形，原告自得請求分割共有物，灼然無疑。
      再按民法第八百二十四條第一項規定：「共有物之分割，依共有人協議之方
        法行之。」第二項：「分割之方法，不能協議決定者，法院得因任何共有人
        之聲請，命為左列之分配：一、以原物分配於各共有人。二、變賣共有物，
        以價金分配於各共有人。」是聲請法院裁判分割共有物乃以「分割之方法，
        不能協議決定者」為前提，而共有人間根本不願分割者，亦包括在內。查被
        告於  鈞院八十九年度訴字第二九○號分割共有物事件中，主張原告甲○○
        並非系爭土地應有部分二分之一之之所有權人，並主張被告才是系爭土地全
        部之所有權人，從而本件原告請求分割系爭土地，即顯然無依共有人之協議
        決定分割方法之可能，乃原告依法聲請  鈞院裁判分割系爭土地，核屬有據
        。
      按八十九年一月二十六日修正公布即於八十九年一月二十八日生效之農業發
        展條例第十六條固規定：「每宗耕地分割後每人所有面積未達○．二五公頃
        者，不得分割。」然其下卻有共七款之但書規定，其中第四款規定曰：「本
        條例中華民國八十九年一月四日修正施行前之共有耕地，得分割為單獨所有
        。」即不受分割後每人面積必須達○．二五公頃之限制。本件兩造系爭土地
        分割後，雖每人面積不達○．二五公頃，依法仍得分割，乃被告九十年十一
        月二十日答辯（二）狀之壹所述，即於法不合而實屬無理由。
      依台灣高等法院花蓮分院九十年度上字第三號確定判決，本件原告甲○○與
        訴外人陳良妹及陳良妹與訴外人李承宗間就系爭土地先後分別所為之所有權
        移轉登記均應塗銷，乃系爭土地之所有權即自始於七十一年一月十五日回復
        為原告所有。而系爭土地回復於甲○○名下後，上揭花蓮高分院判決以：（
        本件被告）乙○○是否得本於其與訴外人朱建華間之買賣關係，及代位朱建
        華（或王世教）終止信託關係請求移轉登記及塗銷甲○○之所有權登記係另
        一問題。是不論花蓮高分院判決是否確屬依法有據，系爭土地於原告甲○○
        提起本件訴訟之時，依上揭判決確已自始回復為原告所有，原告自有權提起
        本訴。至原告嗣後又於九十年十一月十六日將系爭土地移轉所有權予訴外人
        陳炤彬，依當事人恆定原則，對本件訴訟並不生影響。
  （三）證據：提出九十年八月二十一日花蓮縣壽豐鄉○○段一六六六地號土地登記
        謄本乙份、八十九年七月六日花蓮縣壽豐鄉○○段一六六六地號土地登記謄
        本影本乙份、李承宗八十九年七月十三日民事分割共有物起訴狀影本乙份、
        鈞院八十九年度花調字第三九號分割共有物事件八十九年八月八日調解程序
        筆錄影本乙份、鈞院八十九年度訴字第二九○號民事判決影本乙份、台灣高
        等法院花蓮分院九十年度上字第三號民事確定判決影本乙份、土地登記謄本
        之影本乙份為證。
二、被告方面：
  （一）聲明：原告之訴駁回。
  （二）陳述：
      系爭土地屬農牧用地，依農業發展條例第十六條之規定：「每宗耕地分割後
        每人所有面積未達○．二五公頃者，不得分割」，該條但書固定有七款除外
        事由，但本件並無該除外情形，且原共有人除被告外係訴外人李承宗，並非
        本件原告，依法自不得分割。
      次者，本件原告對系爭土地並無所有權可資主張，台灣高等法院花蓮分院於
        九十年度上字第三號民事判決理由中，業已表明原告就系爭土地無「所有權
        」可資主張。就原告名下之該二分之一持分，被告雖非所有權登記名義人，
        但因前係向訴外人朱建華買受，而應為真正之權利人，此由鈞院八十一年度
        訴字第一三七號民事判決，及台灣高等法院花蓮分院八十一年度上字第一一
        五號、九十年度上字第三號民事判決之理由即明。故被告自得基於不當得利
        之法律關係主張債權，且得代位朱建華或王世教終止與原告間之信託關係，
        請求原告為移轉所有權登記及塗銷於原告名下之所有權登記。原告既非系爭
        土地之實際所有權人，其訴請分割系爭土地，即無權利保護之必要，是原告
        之請求應無理由。
    理      由
一、按訴訟繫屬中為訴訟標的之法律關係，雖移轉於第三人，於訴訟無影響，民事訴
    訟法第二百五十四條第一項前段定有明文。本件原告原為系爭土地之所有權人之
    一，嗣其因買賣將其所有權持分讓與陳炤彬，此有原告所提出之花蓮地政事務所
    於九十一年十月二十二日出具之土地登記謄本一份（參本院卷第九九頁）可稽。
    揆諸前開規定，原告即仍得續行本件訴訟，合先敘明。
二、原告主張兩造原均為系爭土地之所有權人，每人持分各二分之一，嗣訴外人陳炤
    彬受讓原告所有之所有權持分之事實，業為被告所不爭執，堪認為真正。惟原告
    主張陳炤彬得依據民法第八百二十三條之規定請求分割之情，被告則予以否認，
    並以原告原有之二分之一持分實質上應歸屬於被告，被告依法可請求塗銷原告之
    所有登記及移轉為被告所有之登記，亦得向原告請求返還不當得利，況且，系爭
    土地如予分割即違反農業發展條例第十六條之規定等語置辯。是以，本院首應予
    審查之爭點即為本件分割之請求是否違反農業發展條例第十六條之規定？
三、經查，農業發展條例第十六條之前段規定：「每宗耕地分割後每人所有面積未達
    ○．二五公頃者，不得分割」，本件系爭土地屬農牧用地，地目為旱，面積為三
    二八○平方公尺，如依持分各二分之一之比例分割，分割後之土地面積即為一六
    四○平方公尺，未達法定之零點二五公頃，是原告所主張之分割請求即應受上開
    規定之限制而不得為之，被告此項辯詞，即有理由。原告雖以同法條但書之第四
    款尚規定：「本條例中華民國八十九年一月四日修正施行前之共有耕地，得分割
    為單獨所有」，並以原告前雖曾將持分讓與訴外人陳良妹，陳良妹又讓與訴外人
    李承宗，但該二次所有權之移轉登記業經台灣高等法院花蓮分院以九十年度上字
    第三號民事確定判決，判令應予塗銷，經塗銷該二項移轉登記後，即回復於未曾
    登記之狀態，然原告係於七十一年一月十五日即登記為所有權人，與被告共有耕
    地之關係早於八十九年一月四日前即已成立等語為辯。惟原告嗣於九十年十一月
    十六日既將系爭土地所有權持分讓與訴外人陳炤彬，則陳炤彬與本件被告共有耕
    地之關係即係始於九十年十一月間，已晚於前開條文但書第四款之規定，即不能
    於陳炤彬為所有權人之前提下，再訴請為前開分割，縱原告本身於讓與持分予陳
    炤彬前本可得請求分割，但其當時未及行使分割請求權，於所有權持分轉讓後，
    該分割請求權即不再存在。而原告讓與所有權予陳炤彬者屬物權之讓與，並非債
    權之讓與，亦無繼受前債抗辯之問題，故原告非但自己已無從行使，亦無從讓與
    該分割請求權予陳炤彬。從而，本件原告之請求，顯與法未合，為無理由，應予
    駁回。
四、本件事證已臻明確，兩造其餘攻擊防禦方法對本判決之結果均不生影響，爰不一
    一贅述，附此敘明。
五、按法院裁判分割土地之判決，其判決之效果係為土地所有權之登記，一經登記即
    發生絕對之效力，屬滿足執行，如上訴後之判決變異原判決之效果將發生難以回
    復之情形。故本件原告之請求，性質上即不適於實施假執行，本件原告除請求分
    割後，尚陳明願供擔保聲請宣告假執行，即有未合，更況本件原告並未取得勝訴
    判決，是以，其假執行之聲請應併予駁回。
六、據上論結，原告之訴為無理由，依民事訴訟法第七十八條，判決如主文。
中      華      民      國    九十二    年      三      月      三      日
                                    臺灣花蓮地方法院民事庭
~B法      官  郝燮戈
右正本證明與原本無異。
如對本判決不服，應於送達後廿日內，向本院提出上訴狀（應抄附繕本）。
~B法院書記官  高明正
中      華      民      國    九十二    年      三      月      四      日


司法院資訊處製作；財團法人民間司法改革基金會備份。
